臺灣高等法院民事判決　九十一年度重再字第二號
　　　再審原告　　光正工業股份有限公司
　　　法定代理人　林新吉
　　　法定代理人　余光華
右當事人間請求給付工程款事件，再審原告對於中華民國九十年七月三十一日本院八
十八年度重上更(一)字第一四三號確定判決提起再審之訴，本院判決如左：
    主      文
再審之訴駁回。
再審訴訟費用由再審原告負擔。
    事      實
甲、再審原告方面：
一、聲明：
  (一)台灣高等法院八十八年度重上更(一)字第一四三號及最高法院九十一年度台上字第
    二二號確定判決不利於再審原告部分廢棄。
  (二)右廢棄部分，再審被告應再給付再審原告新台幣（下同）二千一百二十三萬六千
    零三十元，及自民國（下同）八十四年五月十九日起至清償日止按年息百分之五
    計算之利息。
  (三)前項願供擔保請准宣告假執行。
二、陳述：
  (一)依行政院主計處公布之「台灣地區躉售物價分類指數營造業投入物價指數銜接表
    以七十五年為基期之之查價項目」資料，鋼板、空氣壓縮機等機具器材，均在查
    價項目範圍內，足見系爭工程合約關於空氣壓縮機組及不銹鋼材之價款，確係屬
    系爭工程合約內所載之材料價款項目，且前開查價項目資料係再審原告經行政院
    主計處第三科於九十年九月十三日局仁三字第五三號書函檢附後始取得，縱再
    審原告於上訴最高法院之訴訟程序中提出該查價項目之主張，惟依最高法院三十
    三年度台上字第二六００號、五十一年度台上字第二五三九號判例意旨，再審原
    告仍得據以提起再審之訴。故前開「台灣地區躉售物價分類指數營造業投入物價
    指數銜接表以七十五年為基期之查價項目」資料，屬前程序第二審確定判決未及
    斟酌之證物且顯在原第二審確定判決作成前即已存在，僅因再審原告於言詞辯論
    終結前不知有該證物之存在，致未能提出，而未經斟酌，為此依民事訴訟法第四
    百九十六條第一項第十三款規定，提起本件再審之訴。
  (二)按台灣地區躉售物價指數之編製方法，其指數分類，除編算基本分類指數外，並
    配合經濟分析，分按商品之用途、部門、行業、來源、內外銷別、行業別中間投
    入及產出等，編算複分類指數。故台灣地區躉售物價指數之查報對象，係針對內
    外銷品（包括進口品）及出口品，而非僅以國內產品為限，此有台灣地區躉售物
    價指數之編製方法說明（行政院主計處八十二年五月第二六九期統計月報）可證
    ，原確定判決認定台灣地區躉售物價分類指數之營造業投入物價指數不以國外物
    價為依據，實有違誤。再以七十五年為基期之台灣區躉售物價指數變動分析表之
    記載，內外銷別分類指數（即By  Destination of Sales）與行業別中間投入物
    價指數（By Intermediate  Input）乃不同之複分類物價指數，不得混為一談，
    故中華民國八十年度中央政府總預算執行條例、中華民國八十一年度中央政府總
    預算執行條例第九條既僅規定材料價款部分，應按行政院主計處公布之「台灣地
    區躉售物價分類指數之營造業投入物價指數」漲幅超過百分之五時，經驗估後得
    就其超過部分調整之，而非規定應依據台灣地區躉售物價按內外銷別分類指數為
    物價波動標準，足見工程款之材料價款部分得請求調整之價款，不限於國內產品
    。系爭工程之「營繕工程結算驗收證明書」上驗收結算總價欄所載金額與系爭工
    程合約第四條合約總價（包括所需材料、人工、機具、工作所需一切設備及本工
    程應繳之稅捐等）之約定相符。若再審原告外購之材料非屬營繕工程項目，而係
    再審被告向再審原告購置定製之財物，則依機關營繕稽查條例第二、第三條之規
    定，營繕工程與購置定製財物乃不同之預算執行，應區分為營繕工程與購置、定
    製二項，然前開營繕工程結算證明書卻將系爭工程均歸為營繕工程項目之預算費
    用，足見再審原告外購之材料，非屬再審被告向再審原告購置定製之財物。原確
    定判決對前開營繕工程結算證明書未詳予勾稽，率爾認定外購部分之材料價款，
    非屬營繕工程材料價款，亦有違誤。
　(三)台灣地區躉售物價分類指數營造業投入物價指數銜接表以七十五年為基期之查價
　　項目資料，確實非與台灣地區躉售物價分類指數營造業投入物價指數銜接表一併
　　存在。而再審原告固於前訴訟程序中表示前開查價對象不以非進口物品為限，但
　　此乃再審原告針對該指數之查價項目，依常理判斷，應包括進口物品在內一事所
　　為之推論，並非再審原告早已知悉該查價項目之內容包括鋼板、空氣壓縮機等物
　　品在內。且再審原告於前程序第二審九十年七月三十一日作成判決後，始知悉該
　　判決有未依證據認定預算條例所指之營繕工程僅限於土木及建築工程，進而限縮
　　營繕工程之材料範圍指水泥、砂石、鐵釘等，而不包括鋼板、空氣壓縮機等物品
　　之違背法令，故再審被告主張再審原告於事實審中已知其事由且可聲請調查證據
　　，不得以發現未經斟酌之新證物為由提起再審之訴云云，顯有誤會。再審被告雖
　　抗辯依卷內之相關證物，再審原告於前訴訟程序事實審言詞辯論終結前即已知悉
　　且可取得台灣地區躉售物價分類指數營造業投入物價指數之相關資料，然再審原
　　告所據以提起本件再審之訴之證物，與再審原告於前訴訟程序所提出之物價統計
　　月報，其期別顯然不同，再審被告雖稱其他期別之統計月報亦有相同之內容，然
　　再審被告迄未舉證以實其說，顯非有據。且縱認再審原告於前訴訟程序中已知有
　　前開證物存在且檢尋該證物未盡注意而有過失，然依最高法院二十六年度抗字第
　　四五三號判例及八十三年度台上字第一二八六號判決要旨，仍非屬民事訴訟法第
　　四百九十六條第一項但書所稱已知其事由而不主張。
三、證據：提出中華民國八十年度中央政府總預算執行條例、中華民國八十一年度中
    央政府總預算執行條例、機關營繕工程及購置定製變賣財物稽察條例、台灣地區
    躉售物價分類指數營造業投入物價指數銜接表、台灣地區躉售物價指數編制方法
    說明、台灣地區躉售物價指數變動分析表、營繕工程結算證明書、行政院主計處
    書函影本各一份為證。
乙、再審被告方面：
一、聲明：
  (一)再審之訴駁回。
  (二)如受不利判決，請准供擔保免為假執行。
二、陳述：
  (一)再審原告以民事訴訟法第四百九十六條第一項第十三款「當事人發現未經斟酌之
    證物或得使用該證物者」為再審理由提起本件再審之訴，然再審原告所提「中華
    民國八十年度中央政府總預算執行條例」、「中華民國八十一年度中央政府總預
    算執行條例」，及「機關營繕工程及購置定製變賣財物稽查條例」，均屬中央法
    規，此為法院上職務應知之法律規範，不得為證據標的而認其為證物，再審原告
    雖提出前開法律條文之影印本以說明其規範之內容，惟此充其量僅為其法律意見
    之陳述，不得作為再審理由存在之依據。而再審原告於前程序第一審起訴時，兩
    造先後分別提出營造業投入物價指數及行政院主計處出版之物價統計月報第二八
    六期等相關證物，則再審原告顯然於前訴訟程序言詞辯論終結前即已知悉且可取
    得台灣地區躉售物價分類指數營造業投入物價指數之相關資料。至再審原告所提
    「營繕工程結算驗收證明書」係前訴訟程序事實審言詞辯論終結前已存在之證物
    ，而為兩造當事人所知悉，再審原告於前程序不為主張，乃知其事由而不為主張
    ，依民事訴訟法第四百九十六條第一項但書規定，均不得作為再審理由。再審原
    告主張比附援引，主張類推適用刑事訴訟法第四百二十條第一項第六款之規定，
    顯有悖民法第一條之法源適用順序。
  (二)再審原告提出台灣地區躉售物價分類指數營造業投入物價指數銜接表以七十五年
    為基期之查價項目，以鋼板、空氣壓縮機等機具器材，均在查價項目範圍內，主
    張系爭工程合約關於空氣壓縮機及不銹鋼材料之價款，確屬系爭工程合約內所載
    之材料價款項目，而應為調整。然依行政院主計處八十三年九月發佈之物價統計
    月報中可知，台灣地區物價指數有躉售物價指數分成基本分類指數與特殊分類指
    數，後者又區分為行業來源別指數、加工階段指數、行業別投入物價指數及行業
    別產出物價指數四種。本件再審原告主張調整材料價款之依據即係依行業別投入
    物價指數中之營造業投入物價指數為調整，而此指數其查價地區及對象為以台灣
    省台北縣、台中市、台南市、基隆市、花蓮市及台北市、高雄市營建材料之批發
    商為查價地區及對象，故其所反應者僅為國內地區營造業中間投入物價之變動，
    無法反應再審原告自國外購入空氣壓縮機及鋼板之國外物價變動之情形，且前開
    總預算執行條例並未規定營繕工程自國外進口之設備應依台灣地區進口及出口物
    價指數予以調整，再審原告亦無法證明國內物價之波動會影響國外產品價格，則
    縱令國內生產之鋼板、空氣壓縮機為營造業投入物價指數之查價項目，本件自國
　　外購入之不銹鋼板、空氣壓縮機組等，自無得依台灣地區躉售物價分類指數營造
　　業投入物價指數予以調整之餘地。再者，系爭不銹鋼板、空氣壓縮機組之實際進
　　口價格於系爭工程進行期間不昇反跌，最高漲幅亦在百分之五以下，則再審原告
　　所提台灣地區躉售物價分類指數營造業投入物價指數銜接表以七十五年為基期之
　　查價項目，縱經斟酌，其亦無可受較有利益之裁判。
    理      由
一、再審被告法定代理人已由邱茂英變更為余光華，有再審被告所提經濟部九十一年
    四月十七日經人字第０九一０００九五八一０號函、九十一年五月一日經授商字
    第０九一０一一五一０００號變更登記表影本在卷可按，其聲明承受訴訟，自無
    不合，首應說明。
二、再審原告起訴主張：兩造間給付工程款事件，前固經台灣台北地方法院八十四年
    度重訴字第五九四號、本院八十八年度重上更(一)字第一四三號、最高法院九十一
    年度台上字第二二號判決確定在案。但原確定判決理由以：「‧‧‧系爭合約計
    價項目中諸如由上訴人與第三人訂立購買空氣壓縮機組之合約，約定經上訴人分
    期付款，由銀行開出押匯金額向國外購入，以交貨予被上訴人，並由上訴人依合
    約付款辦法向被上訴人領款支應之情形，就此向國內訂購或國外訂購機器設備進
    口交貨部分，顯屬被上訴人向上訴人購置定製之財物，並非營繕工程項目，且台
    灣地區躉售物價分類指數之營造業投入物價指數，其查價項目、查價地區及對象
    ，均以彙集國內各地具有代表性營造材料價格為計算指數之基礎，而不以國外物
    價為依據，被上訴人向上訴人購置定製之財物，依法自不生得依總預算執行條例
    調整買賣價款之問題‧‧‧」，認定再審原告主張伊向國外訂購進口賣交再審被
    告之機器設備，亦應照國內物價指數調整買賣價款，委無足採云云。然再審原告
    發現於原第二審確定判決即已存在而為再審原告所不知之未及斟酌證物，即行政
    院主計處公布之「台灣地區躉售物價分類指數營造業投入物價指數銜接表以七十
    五年為基期之之查價項目」資料、台灣地區躉售物價指數之編製方法說明、營繕
    工程結算證明書內容觀之，系爭鋼板、空氣壓縮機等機具器材，均在查價項目範
    圍內，屬系爭工程合約內所載之材料價款項目，且台灣地區躉售物價指數之查報
    對象，係針對內外銷品（包括進口品）及出口品，而非僅以國內產品為限，原確
    定判決之認定即有違誤。為此依民事訴訟法第四百九十六條第一項第十三款規定
    ，提起本件再審之訴。
三、再審被告則以：再審原告所提「中華民國八十年度中央政府總預算執行條例」、
    「中華民國八十一年度中央政府總預算執行條例」，及「機關營繕工程及購置訂
    製變賣財物稽查條例」，均屬中央法規，此為法院上職務應知之法律規範，不得
    為證據標的而認其為證物，再審原告雖提出前開法律條文之影印本以說明其規範
    之內容，惟此充其量僅為其法律意見之陳述，不得作為再審理由存在之依據。而
    再審原告於前程序第一審起訴時，兩造先後分別提出營造業投入物價指數及行政
    院主計處出版之物價統計月報第二八六期等相關證物，則再審原告顯然於前訴訟
    程序言詞辯論終結前即已知悉且可取得台灣地區躉售物價分類指數營造業投入物
　　價指數之相關資料。故再審原告所提「營繕工程結算驗收證明書」係前訴訟程序
　　事實審言詞辯論終結前已存在之證物，而為兩造當事人所知悉，再審原告於前程
　　序不為主張，乃知其事由而不為主張，依民事訴訟法第四百九十六條第一項但書
　　規定，自不得作為再審理由。至於系爭不銹鋼板、空氣壓縮機組之實際進口價格
　　於系爭工程進行期間不昇反跌，最高漲幅亦在百分之五以下，則再審原告所提台
　　灣地區躉售物價分類指數營造業投入物價指數銜接表以七十五年為基期之查價項
　　目，縱經斟酌，其亦無可受較有利益之裁判。另再審原告主張比附援引，主張類
　　推適用刑事訴訟法第四百二十條第一項第六款之規定，顯有悖民法第一條之法源
　　適用順序等語，資為抗辯。
四、按民事訴訟法第四百九十六條第一項第十三款規定，對於確定終局判決，當事人
    發見未經斟酌之證物或得使用該證物，如經斟酌可受較有利益之裁判者，得提起
    再審之訴。故當事人發現未經斟酌之證物或得使用該證物者，尚須以該證物如經
    斟酌，當事人可受較有利益之裁判為要件，如該證物縱加斟酌，仍不能認為當事
    人可受較有利之裁判者，即難認再審之訴為有理由。本件經查：
  (一)再審原告固主張依行政院主計處公布之「台灣地區躉售物價分類指數營造業投入
　　物價指數銜接表以七十五年為基期之查價項目」資料，鋼板、空氣壓縮機等機具
　　器材，均在查價項目範圍內，足見系爭工程合約關於空氣壓縮機組及不銹鋼材之
　　價款，確係屬系爭工程合約內所載之材料價款項目，且前開查價項目資料係再審
　　原告經行政院主計處第三科於九十年九月十三日局仁三字第五三號書函檢附後
　　始取得，為民事訴訟法第四百九十六條第一項第十三款所定「當事人發見未經斟
　　酌之證物或得使用該證物」等語。然查依機關營繕工程及購置定製變賣財物稽察
　　條例之規定，機關營繕工程與購置定製財物本分屬不同之項目；且依中華民國八
　　十年度中央政府總預算執行條例第九條及中華民國八十一年度中央政府總預算執
　　行條例第九條之規定，機關與廠商訂立合約辦理機關營繕工程時，應於工程合約
　　中依工程性質分別載明材料與工資價款，材料價款部分依行政院主計處公布之臺
　　灣地區躉售物價指數之營造業投入物價指數漲幅就其超過部分辦理調整。故機關
　　與廠商訂立合約辦理機關營繕工程時，始得依材料、工資物價指數之漲幅辦理調
　　整，於機關辦理購置定製財物時，並無依物價指數漲幅辦理調整之規定。至於行
　　政院主計處公布之臺灣地區躉售物價指數之營造業投入物價指數為認定漲幅辦理
　　調整之基準，而非認定何者屬於材料之基礎，亦即應先確認何者屬機關營繕工程
　　或何者屬購置定製財物項目，其屬於機關營繕工程項目者，該材料再依「臺灣地
　　區躉售物價分類指數營造業投入物價指數銜接表以七十五年為基期之查價項目」
　　，決定是否為應依臺灣地區躉售物價分類指數營造業投入物價指數調整之材料。
　　本件依系爭「高雄工程」合約第四條約定：「合約總價：全部合約總價計四億四
　　千一百五十萬元整，本工程所需材料、人工、機具、工作所需一切設備及本工程
　　應繳之稅捐等均包括在總價之內，如因物價波動達政府規定標準，得依政府法令
　　規定調整」；「新竹工程」合約第四條約定：「合約總價：全部合約總價計二億
　　六千八百萬元整，本工程所需材料、人工、器具、工作所需一切設備及本工程應
　　繳之稅捐等均包括在總價之內，但不含百分之五加值營業稅，如因物價波動，得
　　依政府法令規定調整」等內容觀之，機具、設備係不同於材料、工資之項目，而
　　同時列於系爭工程合約之總價中。故系爭合約計價項目中諸如由再審原告與第三
　　人訂立購買空氣壓縮機組及不銹鋼材之合約，約定經再審原告分期付款，由銀行
　　開出押匯金額向國外購入，以交貨予再審被告，並由再審原告依合約付款辦法向
　　再審被告領款支應之情形，就此向國內訂購或國外訂購機器設備進口交貨部分，
　　均屬再審被告向再審原告購置定製之財物，業經本院八十八年度重上更（一）字
　　第一四三號確定判決已於判決理由第六點第二項中詳為說明，亦為最高法院所是
　　認，是再審原告徒以所提「臺灣地區躉售物價分類指數營造業投入物價指數銜接
　　表以七十五年為基期之查價項目」資料中，載有空氣壓縮機、鋼板等項目，而未
　　審究該資料僅係編製臺灣地區躉售物價指數之營造業投入物價指數之「項目」，
　　而非認定系爭工程價額中何者屬材料之依據，即認該「臺灣地區躉售物價分類指
　　數營造業投入物價指數銜接表以七十五年為基期之查價項目」，為所發現之新證
　　物，並據以提起再審之訴，已有未合。況系爭合約計價項目中由再審原告與第三
　　人訂立購買空氣壓縮機組及不銹鋼材之合約，雙方約定經再審原告分期付款，由
　　銀行開出押匯金額向國外購入，以交貨予再審被告，並由再審原告依合約付款辦
　　法向再審被告領款支應之情形，就此向國內訂購或國外訂購機器設備進口交貨部
　　分，既屬係「購置定製財物」，而非「營繕工程」項目，本不生依總預算條例調
　　整買賣價款之問題，是該「證物」縱經斟酌，亦難認再審原告因而可受較有利之
　　裁判，再審原告據以提起本件再審之訴，為無理由。
  (二)又再審原告提出臺灣地區躉售物價指數編製方法說明、及台灣地區躉售物價指數
　　變動分析表，主張臺灣地區躉售物價指數之查報對象包含內外銷品（包括進口品
　　）及出口品，非僅以國內產品為限。然承前所述，原確定判決既已認定系爭空氣
　　壓縮機組、鋼板等為再審被告向再審原告購置定製之財物，非屬營繕工程材料項
　　目，而不得辦理調整。則無論前開機器設備或不銹鋼材係屬「進口品」或「國內
　　產品」，均無依總預算執行條例調整買賣價款之餘地。是本院縱再予審酌，亦難
　　為有利於再審原告之裁判，再審原告之訴，亦難認有理由。
五、次按，民事訴訟法第四百九十六條第一項第十三款所謂發見未經斟酌之證物，係
    指前訴訟程序事實審之言詞辯論終結前已存在，因當事人不知有此，致未能提出
    使用，現始知之者而言（最高法院三十二年上字第一二四七號判例參照），若在
    前訴訟程序事實審言詞辯論前業經提出使用之證物，本無所謂發見，自不得以之
    為再審理由。本件再審原告所另提之營繕工程結算證明書，為前程序第一、二審
    已提出使用之證據資料，已為再審原告所是認，依前開說明，再審原告所提營繕
    工程結算證明書即非民事訴訟法第四百九十六條第一項第十三款之未經斟酌之證
    物，再審原告據此提起再審，自有未合，不應准許。至兩造其餘攻擊防禦無關乎
    本件勝負之判斷，爰未予一一審酌，附此說明。
六、據上論結，本件再審之訴為無理由，依民事訴訟法第七十八條，判決如主文。
中　　　華　　　民　　　國　　九十一　　年　　　八　　　月　　　十二　　日
　　　　　　　　　　　　民事第七庭
　　　　　　　　　　　　　　審判長法　官　張　耀　彩
　　　　　　　　　　　　　　　　　法　官　吳　光　釗
　　　　　　　　　　　　　　　　　法　官　王　仁　貴
右正本係照原本作成。
如不服本判決，應於收受送達後二十日內向本院提出上訴書狀，其未表明上訴理由者
，應於提出上訴後二十日內向本院補提理由書狀（均須按他造當事人之人數附繕本）
上訴時應提出委任律師或具有律師資格之人之委任狀；委任有律師資格者，另應附具
律師及格證書及釋明委任人與受任人有民事訴訟法第四百六十六條之一第一項但書或
第二項（詳附註）所定關係之釋明文書影本。
中　　　華　　　民　　　國　　九十一　　年　　　八　　　月　　　十三　　日
　　　　　　　　　　　　　　　　　書記官　鄭　兆　璋
附註：
民事訴訟法第四百六十六條之一（第一項、第二項）：
對於第二審判決上訴，上訴人應委任律師為訴訟代理人。但上訴人或其法定代理人具
有律師資格者，不在此限。
上訴人之配偶、三親等內之血親、二親等內之姻親，或上訴人為法人、中央或地方機
關時，其所屬專任人員具有律師資格並經法院認為適當者，亦得為第三審訴訟代理人
。
